【裁判字號】    89,訴,1453
【裁判日期】    900921
【裁判案由】    詐欺
【裁判全文】
臺灣臺南地方法院刑事判決                        八十九年度訴字第一四五三號
    公  訴  人  臺灣台南地方法院檢察署檢察官
    被      告  丙  ○
                庚○○
                乙○○
                己○○
右列被告等因詐欺案件，經檢察官提起公訴（八十九年度偵字第六五０九號、第一０
０三七號）及移送併辦（八十九年度偵字第八三０四號），本院判決如左：
    主  文
丙○共同常業詐欺，處有期徒刑伍年拾月，如附表壹所示之物均沒收。
庚○○共同常業詐欺，累犯，處有期徒刑貳年肆月，如附表壹所示之物均沒收。
乙○○意圖為自己不法之所有，以詐術使人將本人之物交付，處有期徒刑陸月，如易
科罰金，以參佰元折算壹日。
己○○共同常業詐欺，處有期徒刑壹年拾月，如附表壹所示之物均沒收
    事  實
一、丙○自民國八十七年間起即意圖為自己不法之所有，以販售人頭支票牟利，並恃
    此為生以之為常業，其方式為以每人每請一家行庫支票即支付新台幣（下同）三
    萬元至五萬元不等之代價收購人頭，招攬江金和、翁慶聰（均另案在本院審理中
    ）等人充當人頭，並以該等人頭名義開設存款帳戶或虛設行號培養不實信用以之
    取信金融機關，致使各金融機關陷於錯誤准其開設支票帳戶請領支票使用，丙○
    於取得收購之空白支票簿後（每本二十五張），初期簽發使用令其兌現，並與張
    家福（另案在本院審理中）、綽號「五千」、「益仔」、「章仔」等不詳姓名之
    人共同基於意圖為自己或他人不法所有之常業詐欺犯意聯絡，組織空頭支票詐欺
    集團，在台南縣、市、高雄市等地互調以庚○○、己○○、江金和、翁慶聰、黃
    俊龍、黃志忠（黃俊龍等二人均另案在本院審理中）、施基萬（另經檢察官為不
    起訴處分）名義申請之人頭支票使用，培養不實債信，致各金融機關陷於錯誤陸
    續交付大量空白支票簿（每本五十張或一百張），張家福、丙○等集團成員再以
    每張支票二千七百元或三千元不等代價直接或間接出售予經濟狀況不佳急需用款
    之不特定人，丙○、張家福等明知購買支票之人均係債信不佳，支票屆期無資力
    可使支票兌現，仍販售予人頭支票，並預先預定退票時間（即票載發票日）一齊
    退票，嗣各該人頭支票陸續退票，終致被列為拒絕往來戶。
二、庚○○曾於八十二年間因違反肅清煙毒條例案件，經臺灣高等法院台南分院判處
    有期徒刑三年二月確定，並於八十五年六月二十五日執行完畢。庚○○、己○○
    均明知丙○、張家福等人係利用人頭請領支票詐財之不法詐欺集團成員，竟與丙○、張家福等詐欺集團成員共同基於意圖為自己不法所有之概括犯意聯絡，以請
    領一家行庫支票即可獲得不詳金額之代價充當人頭，分別經由安排前往如附表二
    所示之各金融機關辦理支票存款帳戶之開戶申請手續，待領得空白支票後，即悉
    數交由丙○、張家福等詐欺集團成員販售轉賣給不詳姓名之人，並均恃此為生，
    以之為常業，而丙○、張家福等欺集團成員與部分購得上開庚○○、己○○人頭
    戶支票者，均明知支票無法兌現，竟均基於意圖為自己不法所有之犯意，將支票
    其他應記載事項載填後，直接冒用庚○○、己○○人頭戶之名義，或佯稱客票，
    分別持向賴平人、蘇國雄及其他不特定人供為擔保或週轉調現，致其等均陷於錯
    誤而交付財物。然上開支票屆期提示後，均因存款不足或拒絕往來為由遭退票，
    迄前開支票經公告拒絕往來之日止，以庚○○、己○○名義簽發之支票總計退票
    金額分別達八千零五十三萬八千六百零六元及二千三百一十四萬三千五百二十元
    （詳如附表二）。嗣經法務部調查局台南縣調查站於八十八年十二月二十二日在
    丙○、張家福住所、營業所等地，實施搜索查獲張家福、丙○等販賣人頭支票事
    證扣案（丙○部分扣案物如附表一），因而循線查獲上情。
三、乙○○明知於不詳時、地自詐欺集團不詳姓名成員所取得發票人為辛○○（俟
    到案後另行審結），發票日八十八年七月三十日，面額一十七萬元之臺灣中小企
    業銀行潮州分行支票及發票人為己○○，發票日八十八年八月五日，面額二十
    萬元之台南區中小企業銀行新興分行支票各一紙，係來源不明之人頭支票且無法
    兌現，竟意圖為自己不法之所有，於八十八年五月或六月間，持向戊○○週轉調
    現，並佯稱：該二紙支票係渠哥哥經營鋁門窗所收之客票等語，致戊○○陷於錯
    誤而如數交付借款共計三十七萬元，然上開支票經屆期提示後均因拒絕往來或存
    款不足為由遭退票，嗣戊○○向付款銀行查詢後始知受騙。
四、案經法務部調查局台南縣調查站移請臺灣台南地方法院檢察署檢察官偵查起訴，
    及由法務部調查局高雄市調查處移請臺灣台南地方法院檢察署檢察官移送併案審
    理。
    理  由
一、右揭事實，業據被告庚○○、己○○於本院審理中坦承不諱，並有被告庚○○、
    己○○在如附表二之金融機關開戶資料及退票明細紀錄存卷可佐。另訊之被告丙○矢口否認右揭犯行，辯稱：係綽號「義仔」、「章仔」等不詳姓名之人欠伊錢
    ，持票要伊代為出入製造信用云云；至於被告乙○○固供承有持上開辛○○、己○○之支票向戊○○借款之事實，惟矢口否認有何詐欺犯行，辯稱：支票是歐陽
    德旺及綽號阿南不詳姓名之人為清償欠伊之借款所交付，歐陽德旺將支票一紙寄
    放在台南縣安定鄉葉志峰家，伊委丁○○去取云云。本院經查：
（一）台南縣調查站於八十八年十二月二十二日在張家福營業所及住所查獲張家福等
      詐欺集團販賣人頭支票之多項事證扣案，並查獲如附表一所示被告丙○販賣人
      頭支票所用之物，而被告丙○確有收購人頭並以渠等名義虛設行號向金融行庫
      開戶請領支票，並販賣該等人頭支票及向張家福、「益仔」等不法集團成員調
      票販賣之事實，業據被告丙○於八十八年十二月二十二日在台南縣調查站訊問
      時供承：「我係找到人頭，以每家銀行五萬元代價給予人頭，再以該人頭之名
      義虛設行號向銀行申請支票．．．銀行初期均給二十五張支票，取得信用後，
      銀行再給予五十張或一百張支票，每次使用七成支票作為培養信用之用，屯積
      另外三成，累積到一定數量之後，再申請最後一本，該本即不做為培養信用之
      用，併同前累積之數量販售於不特定人」、「有時缺貨也會向張家福及益仔等
      人調用」、「每張支票販售之價格為二千七百元，如果向他人調票或他人向我
      調票價格亦同」、「我自己培養信用之人頭，每人約七、八十張，還有其他向
      別人調用的，其數量因我本人並未詳細計算，大約一千五百張左右」等語明確
      （見八十九年度偵字第六五０九號偵訊卷所附法務部調查局台南縣調查站勵法
      字偵查卷宗第二頁、第三頁正、反面），再參閱台南縣調查站陳報被告丙○與
      張家福於八十八年十一月二十五日至同年十二月三日通訊監察電話譯文，被告
      丙○確有與張家福多次聯絡互調人頭支票之情事（參八十八年度聲監字第三一
      一號卷及八十九年度偵字第六五０九號偵訊卷所附法務部調查局台南縣調查站
      勵法字偵查卷宗內第九十四頁至第一０八頁之譯文表）以觀，足見被告丙○確
      有右揭犯行甚明。
（二）按支票（指記載完備者）為流通證券，持票人將自己或他人所簽發之支票背書
      轉讓予第三人，於到期日由持票人持向金融機構請求付款，乃支票代替現金作
      為支付工具之基本制度設計，從而金融行庫就支票之申領莫不依一定之債信標
      準或審核與行庫往來之一定業績後始予核發，以維交易信賴及社會經濟秩序，
      然查：該等被告丙○所收購用以向行庫開設支票帳戶請領支票使用之人頭戶，
      本即因未達金融行庫審核標準而未能申領支票，而被告丙○竟先以該等人頭開
      立存款帳戶予以出入，佯在帳戶內造成該等金融行庫與申請人間往來密切之現
      象以培養不實之信用，致使該等金融行庫誤信不實之信用資料陷於錯誤而核發
      支票簿後，該等人頭戶即將空白支票簿悉數交由丙○使用，而丙○取得支票後
      ，便可憑個人喜好恣意填載票面金額完成發票行為，完全不考量發票人之存款
      是否充足，而被告丙○與向其購買支票之不特定人既不熟識，事前亦未加以徵
      信，僅憑電話聯繫交易金額、時、地，便連續將空白支票大量販售予他人，卻
      未留下任何購買支票者之資料俾供追縱查證，再佐以本案退票張數眾多，依一
      般交易常情及經驗判斷，顯可知悉被告丙○及購買該等人頭支票之人在與他人
      交易之初即無意兌現此等空頭支票，益見被告丙○收購人頭戶並以不實方式請
      領支票再以之販售空白支票牟取不法利潤，純係基於常業詐欺之犯意，殆無疑
      義。次查，被告庚○○在本院供稱其係從事做招牌之生意，被告己○○則供稱
      係在路邊賣衣服為業等語無訛（均見本院九十年一月十九日訊問筆錄），而衡
      之一般人向金融行庫申請領用支票，皆慎重其事，唯恐遭人盜用，而被告庚○○、己○○均非大型公司、企業之負責人，甚至僅係無固定營業所之小販，平
      日不曾或極少使用支票，衡情殊無於短期間內急需向多家行庫領用空白支票俾
      供交易或借他人使用之理，詎其二人竟於短時間內連續向多家金融行庫申請支
      票存款帳戶，且其等開戶後之短短時間內，便無條件縱任他人大量領取使用，
      復參閱附表二所列其等簽發遭退票之金額分別高達八千零五十三萬八千六百零
      六元及二千三百一十四萬三千五百二十元等情觀之，堪認被告庚○○、己○○
      皆係扮演人頭，專門前往各行庫開戶之角色，至於所領取之空白支票如何使用
      ？有無兌現可能？則不予聞問。而究其等動機，無非受前開丙○、張家福等詐
      領支票不法集團允諾願以請領一家行庫支票即支付一定代價之誘惑，始甘冒風
      險執意為之，足見被告二人均明知丙○、張家福等人係利用人頭請領支票詐財
      之不法詐欺集團成員，而與渠等詐欺集團成員共同基於常業詐欺之犯意聯絡甚
      明。
（三）另查，被告乙○○所持以向被害人戊○○調借現金之發票人分別為辛○○、己○○，面額各為十七萬元、二十萬元之支票均係人頭支票乙節，已見前述，又
      被害人戊○○就被告如何持上開支票向其借款，已於台南縣調查站（見八十九
      年度偵字第六五０九號偵訊卷所附法務部調查局台南縣調查站勵法字偵查卷宗
      第二十頁反面至第二十一頁）及檢察官偵查中證述綦詳（見八十九年度偵字第
      六五０九號偵訊卷第一一０頁正、反面），並於本院訊問時陳證明確（見本院
      九十年三月三十日訊問筆錄），且證人歐陽德旺於檢察官偵訊時亦否認曾寄放
      支票在葉志峰家轉交付被告乙○○等語甚明（見八十九年度偵字第六五０九號
      另一偵訊卷內八十九年八月二十二日訊問筆錄），參以被告乙○○初於檢察官
      偵訊時係供述，是自伊配偶農會帳戶內提領二十萬元借予歐陽德旺，嗣經檢察
      官命其提出提領證明，旋又改稱是歐陽德旺長期在伊家打麻將，輸錢時就向伊
      借錢，每次一、二萬元陸續欠下的，最後復稱因太多人欠伊錢，已無法確定這
      張二十萬元的支票是否歐陽德旺交付的云云，復於本院九十年一月十九日訊問
      時又改稱：「（問：如何取得支票？）綽號阿南的人給我其中壹張，但那一張
      不清楚，其他是何人給我我並不清楚，那些支票是在八十八年四、五月間在我
      台南市○○○街，因朋友賭博輸錢交給我的」云云，前後所供相互矛盾，顯係
      臨訟杜撰之詞，不足採信。雖被告乙○○於檢察官偵訊中舉證人丁○○以佐其
      所辯，惟證人丁○○所為之供述亦僅證明有至葉志峰家取支票，就所取支票是
      否歐陽德旺所寄放，支票內容為何，證人丁○○均無法說明，況證人丁○○於
      本院訊問時反改陳：「（問：你否曾交付乙○○所訴書所載發票人辛○○、己○○，金額分別為台灣中小企銀十七萬元、台南區中小企業二十萬元面額之支
      票？）有交付過，但不清楚是否為起訴書所載之支票」、「（問：乙○○何時
      要你向別人取支票？）約八十七年年底，我到乙○○家玩，她說有人要還錢給
      她，要我幫她拿，因她不會騎機車，所以託我」、「（問：當時有無告之是向
      何人拿？對方欠多少錢？）她說向一名『阿南』的人拿，多少錢我不清楚。對
      方在永康市○○○○路邊等我。她有說『阿南』的特徵」等語（見本院九十年
      六月十五日訊問筆錄），與其前在檢察官偵訊時所陳證取票之人物及地點均有
      所歧異，且與前開調查所得不符，足見證人丁○○所陳均係迴護被告乙○○之
      詞，亦不足採，事證明確，被告乙○○之犯行亦堪認定。
    綜上所述，被告丙○、庚○○、己○○、乙○○等人罪證已臻明確，犯行洵堪認
    定，均應予依法論科。
二、核被告丙○、庚○○、己○○所為，均係犯刑法第三百四十條常業詐欺罪；被告
    乙○○所為，係犯刑法第三百三十九條第一項之詐欺取財罪。被告丙○、庚○○
    、己○○等人與張家福等詐欺集團其他成員間有犯意聯絡及行為分擔，均為共同
    正犯。至於移送併辦部分與起訴犯罪事實，有事實上同一案件之單純一罪關係，
    為起訴效力所及，本院自得併予審究。查被告庚○○有如事實欄所載前科紀錄，
    有臺灣高等法院被告全國前案紀錄表在卷足憑，其於執行完畢後五年之內再犯本
    件有期徒刑以上之罪，係屬累犯，應依刑法第四十七條之規定加重其刑。爰分別
    審酌被告等人之品行、犯罪之動機、目的、及被告丙○以不實方式向金融行庫申
    領支票再以之販售空白支票牟利，被告庚○○、己○○充當人頭請領空白支票等
    行止，均嚴重破壞交易信賴，危害社會經濟秩序，並斟酌被告分擔行為之輕重，
    退票金額之多寡，犯罪後之態度等一切情狀，分別量處如主文所示之刑，並就被
    告乙○○部分諭知易科罰金之折算標準，以資懲儆。扣案如附表一所示之物，為
    共同被告丙○所有，且係供犯罪所用，均應依刑法第三十八條第一項第二款之規
    定併予宣告沒收。
三、移送併辦意旨另以（臺灣台南地方法院檢察署九十年度偵字第八二七八號）：被
    告己○○曾參加告訴人甲○○於八十六年八月二十日所召集之互助會，被告己○○在該會第三會時即標得該次互助會，並簽發每張面額均為一萬四千元之本票共
    二十一張作為抵押，詎被告己○○嗣後即未繼續繳納會款，且避不見面，致告訴
    人甲○○損失二十九萬四千元，因認被告己○○亦涉有連續詐欺罪嫌，且與本案
    起訴事實有裁判上一罪之關係等語。惟按連續犯必須基於一個概括犯罪之意思決
    定，連續數行為而犯基本犯罪構成要件相同之罪名，始能成立。質言之，所謂基
    於一個概括犯罪之決意，係指各該犯罪行為在客觀上雖有次數可分，然在犯人主
    觀上，則始終基於原先一個單一概括犯罪之意思決定，而分次連續進行其原先所
    預定之一個多次犯罪之計劃，如果每次犯罪係由各別起意，或在犯罪中途另有新
    犯意發生，則無論所犯罪名是否基本犯罪構成要件相同，均應併合論罪，無連續
    犯之適用，最高法院二十二年上字第三二三三號及七十年台上字第六二九六號判
    例意旨分別可資參照。查移送併辦部分，被告己○○所涉係其在標得甲○○所招
    攬之互助會款後，即未再按時繳納會款，與本件被告己○○係充當人頭帳戶在金
    融機關開設支票帳戶請領支票，並供丙○、張家福等詐欺集團成員販售，其犯罪
    手法，全然不同，顯難認係基於概括犯意為之，亦無牽連關係，揆諸前揭說明，
    應認移送併辦部分與本案顯無連續犯裁判上一罪關係，本院自無從准予併辦，爰
    退回臺灣台南地方法院檢察署，由該檢察署檢察官另行偵辦，附此敘明。
四、被告辛○○部分俟到案後另行審結。
據上論斷，應依刑事訴訟法第二百九十九條第一項前段，刑法第二十八條、第三百三
十九條第一項、第三百四十條、第四十七條、第四十一條第一項前段、第三十八條第
一項第二款，罰金罰鍰提高標準條例第一條前段、第二條，判決如主文。l
本案經檢察官李宗榮到庭執行職務。
中      華      民      國      九十      年      九     月   二十一    日
                                  臺灣臺南地方法院刑事第二庭
                                          法  官  張  瑛  宗
右正本證明與原本無異。
如不服本判決，應於判決送達後十日內向本院提出上訴狀( 應附繕本 )。
                                          書記官  盧  立  勇
中      華      民      國      九十      年      九     月   二十四    日
附表一：
附表二：
附錄法條：
中華民國刑法第三百三十九條第一項
 (普通詐欺罪)
意圖為自己或第三人不法之所有，以詐術使人將本人或第三人之物交付者
，處五年以下有期徒刑、拘役或科或併科一千元以下罰金。
中華民國刑法第三百四十條
以犯第三百三十九條之罪為常業者，處一年以上七年以下有期徒刑，得併
科五萬元以下罰金。


司法院資訊處製作；財團法人民間司法改革基金會備份。
